最高法院民事判決　　　　　　一○○年度台上字第一○五五號
上　訴　人　吳仁良
　　　　　　吳國珍
　　　　　　蘇源
　　　　　　蘇榮
　　　　　　蘇俐文
　　　　　　蘇宙
　　　　　　蘇杰
共　　　同 
訴訟代理人　蔡弘琳律師
　　　　　　蔡進欽律師
　　　　　　蘇正信律師
被 上訴 人　毛振億
訴訟代理人　莊柏林律師
上列當事人間請求分割共有物事件，上訴人對於中華民國九十九
年九月二十八日台灣高等法院台南分院第二審判決（九十八年度
重上字第七號），提起上訴，本院判決如下：
    主  文
原判決廢棄，發回台灣高等法院台南分院。
    理  由
本件被上訴人主張：坐落台南市○市區○○段二七四之三地號、
面積九○九平方公尺，及同段二八○地號、面積五○二九平方公
尺二筆土地（下稱系爭二七四之三、二八○地號土地），為兩造
所共有，至各共有人所有權之應有部分如原審判決附表（下稱附
表）一所示；系爭二筆土地，共有人雖相同，但應有部分比例不
相同，且地價差異甚大，不宜合併分割。兩造既無不分割之約定
，依系爭土地之使用目的，復無不能分割之情形，亦無法協議分
割。爰請求裁判分割，求為判命：兩造共有系爭二七四之三及二
八○地號土地准予個別分割如原審判決附圖（下稱附圖）甲方案
所示（未繫屬本院者，不予贅述）。
上訴人則以：上訴人均同意採如附圖戊方案予以分割，並同意繼
續按應有部分保持共有，依此方案分配結果，系爭二筆土地合併
劃分成二大區塊，且兩造分得之土地形狀，外觀方正、完整，有
利於土地整體規劃建築利用，發揮土地最大經濟效能。此方案分
割後土地整體經濟價額較甲方案價值為高，增進地利，符合經濟
原則。且上訴人願補償被上訴人差額等語，資為抗辯。
原審維持第一審所為系爭土地分割如甲案所示，並命被上訴人補
償上訴人如附表五所示之判決，駁回上訴人之上訴，無非以：系
爭二筆土地為兩造所共有，共有人間就系爭二筆土地並無因物之
使用目的不能分割或定有不分割之特約致不能分割之情形，因無
法達成協議分割，被上訴人訴請裁判分割，自無不合。系爭二八
○及二七四之三地號土地間相互緊臨，均為空地，北邊臨寬十公
尺之都市○○道路，南邊則臨寬八公尺之計劃道路；其西南邊之
同段二七六之二地號土地為寬四公尺之計劃道路預定地，而二七
六之二土地南邊為兩造所共有之二八○之四地號土地，現為訴外
人占用，供作養雞使用。系爭二筆土地之分割方案，附圖甲方案
：由北往南為基準推算，分割後之系爭二筆土地，各共有人所分
得之土地界限，除礙於原地形之限制外，均呈一直線，且土地地
形大部分頗為方正；且兩造所分得部分之土地，均可分別經由北
邊寬十公尺之都市○○道路及南邊寬八公尺之計劃道路，供往來
出入；有利於將來建築、充分利用及對外通行；且各共有人所分
得之土地，有利於各共有人將來之合併管理使用土地，此分割方
案已兼顧各共有人，就系爭土地在生活、經濟上具有密不可分之
依存關係，堪認能兼顧共有人之利益，以作整體利用，而無損土
地價值，達到該土地使用之經濟效用。且被上訴人既已表明就系
爭二筆土地不願合併分割，而系爭二八○地號土地係略呈梯形形
狀，二七四之三地號土地則呈三角形，則分割時遷就各筆土地現
固有之形狀，當造成分散不相連及分別呈三角形、梯形等不規則
形狀，乃現實所必然。況為使兩造所分得之土地均能按其應有部
分之比例面臨馬路，採此分割方案致使各共有人分得之土地分散
且不相連，乃必要之舉。基於兼顧共有人之利益，作整體利用，
而無損土地價值，且使更能為有效之利用等原則；並審酌被上訴
人占有系爭二筆土地之應有部分約三分之二之多，為使土地能充
分發揮其整體之經濟效益起見，當以促進擁有三分之二之土地所
發揮之經濟效益，較擁有三分之一土地所能發揮之經濟效益為高
，亦即實無為提高擁有三分之一土地者之經濟效益，而犧牲擁有
三分之二土地者之經濟效益之理，認本案當屬較為合理、公平之
分割方案。且上訴人吳國珍、吳仁良（下稱吳國珍等二人）與上
訴人蘇源、蘇榮、蘇宙、蘇杰、蘇俐文等（下稱蘇源
等五人）已表示渠等仍願分別繼續保持共有，以如附圖甲方案所
示之分割方案較為可採，爰定系爭二筆土地之分割方案均為如附
圖甲方案所示。至如附圖戊方案：如依此方案予以分割，固然各
共有人所分得之土地面積與渠等依應有部分之比例所應分得土地
面積均相同，而無相互補償之問題；然依此分割方案分割結果，
上訴人等所分歸之土地即編號Ｂ、Ｃ均佔據系爭二筆土地之精華
地區，即分別面臨台南市○市區○○街及永福街，而盤據價值較
高之俗稱三角窗地段，至被上訴人所分歸之編號Ａ、Ｄ土地部分
，姑不論已因呈不規則形狀，致無法作整體利用，且又屬位居系
爭二筆土地之裏地，經濟價值顯然偏低，已有違公平原則。被上
訴人將蒙受較重大之不利益及損失。另如附圖甲方案之修正案，
系爭二七四之三地號土地係全部分歸被上訴人取得，恐與法律規
定牴觸。另就系爭二八○地號土地細分為七筆土地，分割後除被
上訴人分得編號Ａ２土地與系爭二七四之三地號土地相毗鄰，得
合併管理利用外，上訴人分得之部分，均分散不相連，不僅流於
細分，亦不利於土地之整體利用。被上訴人主張依附圖甲方案之
修正案之分割方案予以分割，仍無足取。如附圖甲方案當屬較為
合理、公平之分割方案。依甲方案分割，被上訴人分得系爭二八
○地號土地之東北角兩面臨路，其經濟價值當屬最高，自應對上
訴人予以補償，始稱公允。惟系爭二七四之三地號土地地形呈三
角形，被上訴人係分得東邊三角形之銳角部分及南邊呈另一小銳
角三角形之土地，不僅地形不方正，且被上訴人之土地經切割為
不相連之二部分，已不利整體利用；反觀吳國珍等二人分得之編
號Ｂ１部分，蘇源等五人分得之Ｃ１部分，地形或呈五邊形，
或呈梯形，均較被上訴人所分得者為方正，當較利於整體利用，
且有大面寬臨北邊之十公尺計劃道路，經濟價值較高，亦應由上
訴人對被上訴人予以補償，並依各該短少部分之比例，定其給付
金額，始符共有物原物分割為共有物應有部分互相移轉之本旨。
本件經兆豐不動產估價師事務所鑑定結果，已認定：依甲案系爭
二七四之三地號：如附表二所示，即被上訴人因分割後所得之土
地，減少新台幣（下同）一百三十一萬五千八百五十二元之價值
，吳國珍等二人則增加六十萬六千九百二十二元，蘇源等五人
增加七十萬八千九百三十元。依甲案系爭二八○地號：如附表三
所示，即被上訴人因分割後所得之土地，增加三百六十五萬三千
六百四十一元之價值，吳國珍等二人則減少二百零六萬零八百六
十五元，蘇源等五人則減少一百五十九萬二千七百七十六元。
系爭二八○之四地號如附表四所示，被上訴人因分割後所得之土
地，增加二萬二千四百零五元之價值，吳國珍等二人增加一萬六
千八百七十五元價值，蘇源等五人則減少三萬九千二百八十元
價值。本件採附圖甲案之分割方案，共有人間應相互找補之金額
如附表五所示，符合兩造之經濟利益及公平原則等詞，為其判斷
基礎。
惟按不動產之分割，以原物為分配時，因共有人中有不能按其應
有部分受分配者，得以金錢補償之。應受補償之共有人，就其補
償金額，對於補償義務人所分得之不動產，有抵押權；於辦理共
有物分割登記時，一併登記，其次序優先於第二項但書之抵押權
。民國九十八年七月二十三日施行之民法第八百二十四條之一第
四項、第五項定有明文。準此，多筆土地，法院為裁判分割時，
就個筆土地，分別為原物分割，並命金錢補償時，應就個筆土地
之金錢補償分別諭知，以明法定抵押權所擔保債權之範圍，於辦
理共有物分割登記時，一併登記；不得就各筆土地之金錢補償互
為扣抵後，諭知一造應給付他造之金額。原法院就系爭二七四之
三地號及二八○地號二筆土地，未合併分割，係就個筆土地原物
分割，並就分割後之增減價值，合併計算二筆土地兩造互為找補
之餘額，判命被上訴人給付，於法自有未合。又應受補償者有多
數人時，應各按應有部分比例受償，系爭二八○地號及同所二八
○之四地號土地，上訴人吳仁良、吳國珍應有部分不同，所受補
償金應有不同，原判決附表五，命被上訴人給付上訴人吳仁良、
吳國珍金額為一百四十三萬七千零六十八元未按應有部分給付，
亦有可議。分割共有物，以原物分割並以金錢補償者，二者共同
構成裁判分割之內容，亦即原物應如何分配與金錢應如何互為找
補，為一個分割方法，原判決關於金錢補償部分之論斷既有可議
，即屬其分割方法為不當。上訴意旨指摘原判決不當，求予廢棄
，非無理由。又上訴人於第二審上訴狀，雖表明上訴範圍限於系
爭二七四之三地號及二八○地號二筆土地之分割裁判，惟上訴聲
明已對附表五金錢補償部分聲明廢棄（見原審卷(一)第五頁），該
附表五係就系爭二筆土地及同所二八○之四地號土地，分割後增
減價值計算兩造互為找補後之補償金額，則上訴人上訴第二審之
範圍，似包括同所二八○之四地號土地之分割方法，案經發回，
應併注意。
據上論結，本件上訴為有理由。依民事訴訟法第四百七十七條第
一項、第四百七十八條第二項，判決如主文。
中    華    民    國  一○○  年    七    月    七    日
                      最高法院民事第四庭
                          審判長法官  劉  福  來  
                                法官  陳  重  瑜  
                                法官  吳  麗  女  
                                法官  鄭  雅  萍  
                                法官  王  仁  貴  
本件正本證明與原本無異
                                      書  記  官  
中    華    民    國  一○○  年    七    月   十九   日
                                                      K